ACORDAO-COMPLETO-2349745

ACÓRDÃO 8677/2019 ATA 33/2019 - SEGUNDA CÂMARA

VISTOS, relatados e discutidos estes autos de Recurso de Reconsideração interposto pelo Sr. Miguel Borges de Oliveira Júnior, contra o Acórdão 5386/2016-TCU-Segunda Câmara, que julgou irregulares as suas contas, ante a omissão no dever de prestar contas dos recursos repassados ao Município de Miguel Alves - PI, por força do Convênio 0338/2007, imputando-lhe o débito apurado nos autos e aplicando-lhe multa no valor de R$ 14.000,00;
ACORDAM os Ministros do Tribunal de Contas da União, reunidos em sessão da 2ª Câmara, ante as razões expostas pelo Relator e com fundamento nos arts. 32, I, e 33, da Lei 8.443/92, em:
9.1. conhecer do Recurso de Reconsideração interposto pelo Sr. Miguel Borges de Oliveira Júnior, para, no mérito, dar-lhe provimento parcial para afastar o débito descrito no item 9.1 da decisão recorrida e afastar a multa aplicada no item 9.2 da mesma decisão;
9.2. manter o julgamento pela irregularidade das contas, com fundamento no art. 16, inciso III, alínea a, da Lei 8.443/92, aplicando-lhe a multa prevista no art. 58, incisos I e II, da Lei 8.443/1992, no valor de R$ 5.000,00 (cinco mil reais) ;
9.3. dar ciência da presente deliberação ao recorrente.

Recurso de Reconsideração interposto pelo Sr. Miguel Borges de Oliveira Júnior, contra o Acórdão 5386/2016-TCU-Segunda Câmara, que julgou irregulares as suas contas, ante a omissão no dever de prestar contas dos recursos repassados à municipalidade por força do Convênio 0338/2007, imputando-lhe o débito apurado nos autos e aplicando-lhe multa no valor de R$ 14.000,00.

Segunda Câmara

Município de Miguel Alves - PI.

3. Interessados/Responsáveis/Recorrentes:
3.1. Responsável: Miguel Borges de Oliveira Júnior (CPF XXX.463.493-XX).
3.2. Recorrente: Miguel Borges de Oliveira Júnior (CPF XXX.463.493-XX).

13.1. Ministros presentes: Ana Arraes (Presidente), Augusto Nardes e Aroldo Cedraz (Relator).
13.2. Ministro-Substituto convocado: Weder de Oliveira.
13.3. Ministro-Substituto presente: André Luís de Carvalho.

ACORDAO-COMPLETO-2391499

Acórdão 5335/2020 - Segunda Câmara

ACORDAO-COMPLETO-2463281

Acórdão 1100/2021 - Plenário

TRF-1

Miguel Borges de Oliveira Júnior

AROLDO CEDRAZ

Ministro-Substituto Marcos Bemquerer Costa.

Trata-se de Recurso de Reconsideração interposto pelo Sr. Miguel Borges de Oliveira Júnior, ex-prefeito municipal de Miguel Alves-PI (Peça 58) , contra o Acórdão 5386/2016-TCU-Segunda Câmara, que julgou irregulares as suas contas, imputando-lhe o débito apurado nos autos e aplicando-lhe multa no valor de R$ 14.000,00.
2.	A Secretaria de Recursos (Serur) procedeu ao exame de admissibilidade e de mérito às Peças67 a 69, que abaixo reproduzo, como parte deste Relatório:
"[...] HISTÓRICO
2.	Esta Tomada de Contas Especial foi instaurada pela Fundação Nacional de Saúde - Funasa contra Miguel Borges de Oliveira Junior, ex-prefeito de Miguel Alves/PI [gestão 2009-2012], ante a omissão no dever de prestar contas dos recursos repassados à municipalidade por força do Convênio nº  0338/2007, Siafi 626146, cuja vigência foi de 31/12/2007 a 9/12/2012 [peça 1, p. 85/107, 111, 115, 145, 165].
3.	O ajuste tinha por objeto a construção do sistema de abastecimento de água na zona rural do município, na forma definida no plano de trabalho acostado à peça 1, p. 9/13. 
4.	Para execução da avença, o município foi comtemplado com recursos federais no valor de R$ 100.000,00. Os recursos federais foram liberados por meio de duas ordens bancárias de valores idênticos [R$ 50.000,00], em 5/4/2011 e 24/11/2011[peça 1, p. 379].
5.	A omissão do responsável no dever de prestar contas dos recursos federais repassados por meio do convênio restou apontada no relatório da tomada de contas especial [peça 1, p. 387/395] e nos pareceres da Controladoria-Geral da União [peça 2, p. 18-23]. 
6.	A prefeita sucessora, Maria Salete Rego Medeiros Pereira da Silva, ingressou com Ação de Improbidade Administrativa e Representação Criminal contra Miguel Borges de Oliveira Junior, em face da não apresentação da prestação de contas do aludido convênio [peça 1, p. 241/263].
7.	No âmbito do Tribunal, o ex-alcaide foi instado a se manifestar nos autos por sua conduta omissa, mas deixou transcorrer o prazo que lhe foi conferido, sem recolher o débito quantificado no processo e sem oferecer a esta Corte suas alegações de defesa, caracterizando a revelia prevista no art. 12, § 3º, da Lei 8.443/1992 [peças 8, 10 e 12].
8.	Por consequência, o Tribunal julgou irregulares as contas do ex-prefeito, imputando-lhe débito e multa, a teor do Acórdão 5386/2016-TCU-Segunda Câmara [peças 19/21].
9.	Notificado, o responsável, por meio de seu procurador, solicitou a prorrogação do prazo para apresentar alegações de defesa, o que foi indeferido pelo Relator original por falta de amparo legal [peças 47 e 55]. 
10.	Passa-se ao exame do recurso de reconsideração.
EXAME DE ADMISSIBILIDADE
11.	O Ministro João Augusto Nardes admitiu o recurso de reconsideração, sem a concessão do efeito suspensivo, com fundamento no parecer do Ministério Público/TCU e no art. 285, caput e §2º, do Regimento Interno [peças 65/66].
EXAME DE MÉRITO
12. 	Delimitação:
12.1	Constitui objeto desta análise definir se: 
	(a) houve a caracterização da conduta omissa do responsável no dever de prestar contas;
	(b) os documentos dos autos comprovam a execução física das obras do convênio; e
	(c) há comprovação do nexo financeiro entre os recursos e as despesas apresentadas.
Argumentos recursais
13.	Miguel Borges de Oliveira Júnior afirma que os documentos presentes nos autos demonstram a regular aplicação dos recursos do convênio, nos seguintes termos [peça 58, p. 3/4, 21/65 e peça 64, p. 4/7]:
Todavia, em que pese o Requerente não ter apresentado defesa, analisando toda a documentação contida no processo, se verifica claramente que o objeto do convênio n.º 0338/2007 foi atingido (peça 01, fls. 191 e 392) .
Desse modo, as conclusões da AUFC levaram a erro o MPC e por consequência o Conselheiro Relator que ao seguir o entendimento proferido pela SECEX-PI julgou irregulares a prestação de contas do Requerente, lhe imputando o débito.
Os documentos, ora acostados aos autos, são novos, pois ainda não foram objeto de análise pelo TCU apesar de alguns já estarem presentes nos autos do processo, e não analisados durante a instrução processual pelo AUFC da Secex-PI.
Como faz prova os documentos acostados no processo epigrafado houve a correta aplicação dos recursos oriundos do convênio n.º 0338/2007, como atesta os pareceres dos técnicos da FUNASA e datas diferentes.  (Docs. 04 e 05) 
Ressaltamos que o Requerente executou até ampliou o objeto do convênio, atingido o percentual de 138,31%, com os recursos do convênio.  (Doc. 06) 
Destarte, que o nexo de causalidade entre os recursos do convênio e a execução da obra, é facilmente atestada pelas notas fiscais de n.ºs 352  (Doc. 07)  e 387  (Doc. 08) . E pelas transferências bancárias, notas de empenhos, cheques e recibos.  (Doc. 09) 
Desse modo, não há que se falar em dano ao erário e por consequência em imputação de débito, pois os recursos foram devidamente aplicados. Assim, o acórdão ora atacado deve ser reformado visando a exclusão do débito imputado.
No que diz respeito, a mudança do projeto e o nexo de causalidade, o TCU possui a seguinte jurisprudência:
TCU. Acórdão: AC-9249-44/12-2. Relator: Augusto Nardes
Enunciado:
Tomada de Contas Especial. Convênio e congênere. A ocorrência de mudanças alinhadas com à concepção do objeto do convênio e de seus objetivos não caracteriza desvio de finalidade ou de objeto, mas falha de natureza formal. Defesa acolhida. Contas regulares com ressalva. Quitação.
TCU. Acórdão AC-8248-12/13-1. Relator: Walton Alencar Rodrigues
Enunciado:
Tomada de Contas Especial. Processual. Convênio e congênere. A mera execução do objeto conveniado não é suficiente para aprovar aas contas do gestor responsável, sendo necessário que tal objeto, de fato, gere benefícios à população e atinja os fins propostos. Contas julgadas irregulares, com condenação ao ressarcimento do valor integral do convênio e aplicação de multa.
TCU. Acórdão 997/2015-TCU-Plenário. Relator: Benjamin Zymler
Enunciado:
Recurso de revisão. Convênio e Congênere. A prestação de contas deve demonstra não só a execução do objeto pactuado no convênio, mas também o nexo de causalidade, por meio do vínculo estrito entre os recursos federais repassados e as despesas incorridas para a consecução do objeto conveniado, sem que não há comprovação da boa e regular aplicação dos recursos públicos.
TCU. Acórdão: AC-6723-39/14-1. Relator: Benjamin Zymler
Enunciado:
Recurso de Reconsideração. Convênio e congênere. O alcance do objetivo de um convênio não pode ser analisado de forma desvinculada da efetiva geração do benefício esperado, exceto quando for comprovada a adequada execução do objeto pactuado, sem obter os benefícios pretendidos ante fatos alheios à vontade do gestor. Provido parcialmente com redução de multa.
Portanto, como as mudanças realizadas no projeto estavam alinhadas com à concepção do objeto do convênio e de seus objetivos; gerando benefícios à população, atingindo os fins propostos e não havendo a ocorrência de dano ao erário. Se requer a reforma do Acórdão, se não pela regularidade das contas, mas pela exclusão do débito imputado.
Da análise da omissão no dever de prestar contas
Análise
14.	O prefeito Miguel Borges de Oliveira Júnior [gestão 2009-2012] recebeu e geriu integralmente os recursos federais do Convênio 0338/2007 [peça 1, p. 379]. 
15.	Omisso no dever de prestar contas e na comprovação da boa e regular aplicação dos recursos federais a ele conferidos, o Tribunal julgou irregulares as contas do responsável, com imputação do débito integral e aplicação de multa. 
16.	A conduta do ex-prefeito restou caracterizada nestes autos, tanto no âmbito interno [peça 1, p. 265/267, 303, 349, 355 e 387/395], quanto no âmbito externo deste processo de contas especial, destacando-se que o responsável chegou a requerer dilação de prazo para apresentar sua defesa perante o Tribunal [que foi autorizada], mas, em seguida, permaneceu silente, o que caracterizou sua revelia nos autos [peças 8 e 10/14]. 
17.	A apresentação de documentos novos, nesta fase recursal, muito após a citação inicial pelo TCU, como notas fiscais, extratos bancários, recibo e cópia do cheque [peça 58, p. 50/65 e peça 64, p. 4/7] não descaracteriza a omissão no dever de prestar contas. 
18.	O art. 209, §4º, do RI/TCU, dispõe que:
Citado o responsável pela omissão de que trata o inciso I, bem como instado a justificar essa omissão, a apresentação posterior das contas, sem justificativa para a falta, não elidirá a respectiva irregularidade, podendo o débito ser afastado caso a documentação comprobatória das despesas esteja de acordo com as normas legais e regulamentares e demonstre a boa e regular aplicação dos recursos, sem prejuízo de aplicação da multa prevista no inciso I do art. 268.  
19.	A omissão no dever de prestar contas caracteriza-se pela apresentação posterior das contas [documentos] à citação do responsável, como se deu nestes autos. 
20.	Recentes decisões do Tribunal têm destacado a diferença entre a "omissão no dever de prestar contas" da "apresentação intempestiva da prestação de contas", com base no momento da citação do responsável do art. 209, §4º, do Regimento Interno do TCU:
A citação pelo TCU é o marco temporal a partir do qual a apresentação da prestação de contas não descaracteriza a omissão. Acórdão 4816/2017-TCU-Segunda Câmara, relatora Ana Arraes
A apresentação extemporânea da prestação de contas, sem atenuantes que justifiquem o atraso, porém com elementos que comprovem a boa e regular aplicação dos recursos, permite a exclusão do débito, mas não elide a omissão inicial, cabendo o julgamento pela irregularidade das contas com aplicação de multa. Acórdão 3771/2017-TCU-Segunda Câmara, relator Marcos Bemquerer
A omissão no dever de prestar contas fica caracterizada apenas a partir da citação feita pelo TCU. A apresentação da prestação de contas até o momento anterior ao da citação configura intempestividade no dever de prestar contas e deve ser considerada falha formal, hipótese que, aliada à demonstração da adequada e integral aplicação dos recursos, conduz ao julgamento das contas pela regularidade com ressalvas. Acórdão 5910/2016-TCU-Segunda Câmara, relator Augusto Nardes
A omissão no dever de prestar contas fica caracterizada apenas a partir da citação por essa irregularidade. Prestadas as contas antes de expedida a comunicação por parte do Tribunal, não há que se falar em incidência do art. 209, § 4º, do Regimento Interno do TCU, por falta do suporte fático delimitado pela norma. Acórdão 438/2016-TCU-Segunda Câmara, relator Marcos Bemquerer
A omissão no dever de prestar contas fica caracterizada apenas a partir da citação por essa irregularidade. Prestadas as contas antes de expedida a comunicação por parte do Tribunal, não há que se falar em incidência do art. 209, § 4º, do Regimento Interno do TCU, por falta do suporte fático delimitado pela norma. Acórdão 7471/2015-TCU-Primeira Câmara, relator Benjamin Zymler
1. A citação prévia à prestação das contas é condição para a aplicação do art. 209, § 4º, do RI TCU. Prestadas as contas, sem que antes tenha havido a comunicação por parte do Tribunal, não há que se falar em incidência do referido dispositivo, haja vista a ausência do suporte fático delimitado pela norma. 2. Não cumprida a determinação constante do subitem 9.5 do Acórdão 1792/2009-TCU-Plenário, no sentido de que nos ofícios citatórios relativos aos casos de omissão no dever de prestar contas e não comprovação da boa e regular aplicação dos recursos públicos, deve constar informação ao responsável para que apresente justificativas para o descumprimento do prazo originariamente previsto para a prestação de contas, afasta-se, também, a possibilidade de aplicação de sanção e a irregularidade das contas, nos termos do art. 209, § 4º, do RI/TCU. Tal dispositivo, inclusive, prevê a necessidade de o citado ser expressamente instado a justificar a omissão, caso em que a ausência de justificativa (adequada) para a apresentação intempestiva das contas conduz à irregularidade dessas e à multa prevista no art. 58 da LO/TCU, ainda que se conclua pelo afastamento do débito em razão da apresentação da documentação comprobatória requerida. Acórdão 703/2017-TCU-Primeira Câmara, relator Augusto Sherman.
21.	O dever de prestar contas, de matriz constitucional, é inerente à gestão de recursos públicos, constituindo um dos pilares do sistema republicano. A sua ausência significa não somente descumprimento da Constituição e da legislação em vigor, mas também violação da transparência na prática dos atos de gestão, ausência de comprovação da lisura no trato com a coisa pública e presunção de que a totalidade dos recursos públicos federais transferidos ao convenente tenha sido integralmente desviada [Acórdão 196/2016-TCU-Plenário, relator Benjamin Zymler e 2.256/2017-TCU-1ª Câmara, relator Walton Alencar Rodrigues].
22.	Assim, considerando que até então não constava nos autos os documentos novos [apresentados a título de prestação de contas], remanesce a omissão do responsável no dever de prestar contas. 
23.	Diante da gravidade da conduta do gestor, deve-se manter o julgamento pela irregularidade das contas do responsável, ainda que se comprove a regular aplicação dos recursos, conforme se verificará a seguir.
Da análise da aplicação dos recursos do convênio
Análise
24.	O plano de trabalho do Convênio 0338/2007 previu a construção de sistema de abastecimento de água na zona rural do município de Miguel Alves/PI, com captação, adução, reserva e distribuição de água a domicílios [peça 1, p. 9/13].
25.	Seguem os principais eventos relacionados à execução e fiscalização do objeto ajustado:
	Evento
	Data
	Localização

	Assinatura do convênio
	31/12/2007
	Peça 1, p. 85/107

	1º aditivo de prorrogação de vigência do convênio até 29/6/2010
	31/12/2009
	Peça 1, p. 111

	Parecer técnico da Funasa relacionado à visita técnica de 5/3/2010
	18/06/2010
	Peça 1, p. 125/127

	2º aditivo de prorrogação de vigência do convênio até 26/12/2010
	29/06/2010
	Peça 1, p. 115

	3º aditivo de prorrogação de vigência do convênio até 24/6/2011
	13/12/2010
	Peça 1, p. 145

	Liberação da 1ª parcela de R$ 50.000,00 
	05/04/2011
	Peça 1, p. 379

	4º aditivo de prorrogação de vigência do convênio até 23/6/2012
	08/07/2011
	Peça 1, p.195

	Relatório de avaliação de andamento da Funasa
	03/11/2011
	Peça 1, p. 151

	Liberação da 2ª parcela de R$ 50.000,00 
	24/11/2011
	Peça 1, p. 379

	5º aditivo de prorrogação de vigência do convênio até 9/12/2012
	21/05/2012
	Peça 1, p. 165

	Relatório preliminar de auditoria da Funasa 2012/064
	10/12/2012
	Peça 1, p. 189/231

	Prefeita sucessora informa à Funasa sobre a ação judicial de improbidade administrativa oposta contra seu antecessor, em razão da falta de prestação de contas dos recursos do convênio 
	24/04/2013
	Peça 1, p. 239/263 e 305/307

	Parecer técnico da Funasa - prestação de contas final
	04/04/2014
	Peça 1, p. 315/343

	Parecer financeiro n° 136/2014
	21/05/2014
	Peça 1, p. 345

	Relatório de tomada de contas especial 
	31/07/2014
	Peça 1, p. 387/395

26.	Sabe-se que a comprovação da boa e regular aplicação de recursos públicos, transferidos mediante convênio e outros instrumentos congêneres, evidencia-se mediante a execução física e a execução financeira da avença, acompanhada do nexo de causalidade entre uma e outra.
27.	Passa-se ao exame da execução física das obras.
28.	Para demonstrar a execução física, o recorrente faz referência ao teor do Relatório Preliminar de Auditoria da Funasa 2012/064 e ao Parecer Técnico da Funasa [peça 1, p. 189/231 e 315/319 e peça 58, p. 21/48].
29.	O Relatório Preliminar de Auditoria, de 10/12/2012, aponta, de acordo com a vistoria realizada na localidade de São José dos Monteiros, em 7/8/2012, as seguintes constatações [peça 1, p. 211, 213, 221, 223 e 229]:
Os componentes do Sistema executados, conforme verificado nas fotos a seguir eram a perfuração do poço, instalações hidráulicas necessárias à adução da água, casa de proteção do quadro de comando elétrico e sua instalação, reservatório em concreto pré-moldado, rede de distribuição e ligações de água. O reservatório instalado tinha a capacidade de 20 mil litros, ou seja, com o dobro da capacidade projetada e sua torre que tinha a previsão de ter 10 (dez) metros de altura, foi construída com cerca de 6 (seis) metros, embora na planilha de composição de custos ela estivesse configurada com altura de 8 (oito) metros. Para a rede de distribuição de água, conforme informações, foram executados cerca de 4.671 (quatro mil seiscentos e setenta e um) metros de tubulação em sua maioria de diâmetro de 50, representando um acréscimo de 1.800 (um mil e oitocentos) metros de rede em relação ao projeto aprovado, tendo sido instalados 98 (noventa e oito) ligações domiciliares, ou seja, 68 (sessenta e oito) a mais que o previsto no projeto e na planilha orçamentária. 
[...]
No dia da inspeção a Equipe da Auditoria foi informada e verificou que o sistema estava funcionando bem, tendo apenas sido mencionada a falta de água quando o sistema tinha sua operação interrompida por Antonio Souza das Neves, operador do sistema, pois o mesmo, seguindo determinações da prefeitura, deveria colocar o sistema para funcionar por algumas horas na parte da manhã e outras na parte da tarde, mas como começou a haver muita reclamação, o sistema passou a funcionar sem a interrupção de funcionamento entre os períodos da manhã e da tarde. Os usuários também informaram que a parte elétrica do sistema nunca havia apresentado problema.
[...]
Pelo que pode ser observado, o sistema, embora em operação, alguns itens previstos no projeto e na planilha orçamentária não haviam sido instalados ou construídos, como o dosador de cloro, da cerca de proteção com estacas de concreto e arame farpado 8 (oito) fiadas e portão de ferro, incluindo poste e acessórios. No barrilete faltam registro, manômetro, válvula de retenção entre outros.
Critérios: Projeto e Planilha Orçamentária constante no Processo de Projeto n° 25235.001.734/2008-49, Manual Técnico da Funasa - Orientações para execução de Obras e Serviços de Engenharia;
Evidência: Comprovação realizada por meio da verificação in loco, entrevista com beneficiários do sistema.
Analise da Auditoria: O objeto para a execução de Sistema de Abastecimento na localidade acima vistoriada embora funcionasse, alguns itens previstos no projeto e respectiva planilha orçamentária não foram instalados, como o dosador de cloro, cerca do local com seu portão e equipamentos no barrilete. Quanto à parte elétrica, foi informado pelo operador do sistema que não havia problemas no sistema, embora as instalações tivessem sido executadas de forma precária, faltando posteamento, correta fixação dos isoladores, quadros de comando e de medição de energia elétrica.
Quanto à parte hidráulica houve alteração do projeto, sem consulta à Suest-PI, pois não constava de qualquer documento alusivo ao fato no processo de projeto. Assim, o reservatório tinha a capacidade prevista de 10.000 (dez mil) litros, mas foi instalado um de 20.000 (vinte mil) , cerca de 1.800 (um mil e oitocentos) metros não previstos no projeto aprovado, certamente para atender às 68 (sessenta e oito) ligações não previstas. É importante observar que consta do processo de projeto (Fl. 165) uma primeira planilha de medição com itens conforme constam no projeto aprovado e não conforme construído.
Quanto à qualidade da água distribuída a população, embora seja uma das preocupações da Funasa, como órgão responsável pela inclusão social por meio de ações de saneamento para a prevenção e controle de doenças e agravos, não há em seu Manual, diretrizes que envolvam além da sustentabilidade financeira, a operacional, a ambiental e a referente à qualidade da água.
[...]
Conclusão
[...]
No entanto, embora os aspectos legais não atendidos e para os quais esta FUNASA não tem competência e poder coercivo sobre a Prefeitura, uma vez que essa tem autonomia sobre os seus atos, há a possibilidade de regularização das pendências, visto que não impactaram a princípio na execução do objeto, devendo ser observado que o Convênio n° 0338/2007 ainda se encontra vigente e em execução e a prestação de contas final ainda não foi apresentada junto à SUEST/PI.
A análise do projeto de engenharia e a consequente aprovação do pleito ocorreram de forma consistente, respeitando os Manuais Técnicos da Funasa e outros dispositivos legais, sendo que a obra na época da inspeção, embora o sistema estivesse em funcionamento, faltavam alguns itens para concluir o projeto conforme fora aprovado.
A Suest-PI deve certificar-se de que a Administração Municipal adotará medidas necessárias para corrigir os erros apontados, ou adequar os sistemas para a correta operação e, se for o caso, devolver recursos que vierem a ser glosados, caso contrário, instaurar Tomada de Contas Especial, conforme prevê a instrução Normativa - TCU n° 56, de 5 dezembro de 2007. [destaques acrescidos]
30.	O Parecer Técnico da Funasa - prestação de contas final, de 4/4/2014, informa [peça 1, p. 315/319 e 323/325]:
1. Esclarecemos em primeiro lugar, que a meta prevista contemplava implantação de um sistema de modo que o mesmo abasteceria de forma integrada as duas localidades Milagres/São José dos Monteiros. Entretanto, a prefeitura (ex-gestor) , veio somente agora justificar a mudança comunicando a Funasa por meio do ofício s/n° nos autos à folha n°193, onde determinou e permitiu, que a contratada executasse a obra do sistema, de modo que o mesmo atendesse em 100 %, somente a localidade São José dos Monteiros, tendo em vista que o projeto não previu o atendimento e cobertura total da localidade, e executado daquela forma deixaria parte da população descoberta do abastecimento. Então, com a autorização do gestor, a parte dos quantitativos de rede e ligações domiciliares prevista para a localidade Milagres, foi remanejada e aplicada no povoado São José dos Monteiros, que ficou com o atendimento 100% beneficiado. Importante registrar que foi afirmado pelo prefeito, que a outra comunidade denominada Milagres não ficou prejudicada, tendo em vista que a mesma recebeu abastecimento d'água, com recursos arcados diretamente pela prefeitura.
2. Embora tendo havido alterações e mudanças feitas na proposta inicial, o objetivo foi alcançado, tendo em vista que o sistema da forma implantada proporcionou alcance social, estando em pleno funcionamento e atendendo toda a população residente na localidade São José dos Monteiros.
3. Portanto, procedemos com a avaliação durante a visita técnica de acompanhamento e fiscalização à obra, e constatamos que os itens de serviços de obras previstos na planilha de obra pactuada foram realizados da forma demonstrados na planilha de quantitativos Anexa-1 e que integra este parecer.
4. Aferindo os quantitativos verifica-se que o percentual dos serviços realizados atingiu os 100%, estando a meta física cumprida.
5. Os quantitativos foram por nós conferidos em relação aos itens da obra de engenharia e demonstrados na planilha já acima mencionada, sendo que a avaliação do item poço tubular construído, foi aferido e avaliado pelo geólogo da Funasa José Iran Paiva Felinto, conforme parecer técnico inserido no processo folha n° 201, e que também integra este parecer.
6. Para o item 1.1 - perfuração de poço tubular, restou pendente a documentação exigida pela legislação do estado - Semar, referente à licença de operação e outorga do uso de agua, aplicada para poços tubulares bem como falta apresentar a ART - anotação de responsabilidade técnica do engenheiro responsável pela obra, cuja situação de pendências dos citados documentos torna a prestação de contas irregular.
7. Cabe esclarecer ainda que em relação ao item rede de distribuição em tubo PVC PBA, CL 12, d=50mm, em decorrência da mudança feita, constatamos que o quantitativo executado para atender toda a localidade excedeu em 1.357 metros a mais que o previsto na planilha pactuada da Funasa bem como o reservatório implantado que foi de capacidade de 20 m3 com apenas 6 metros de altura, sendo 10m3 a mais do previsto na nossa planilha que era de 10m3 e 10 metros de altura.
8. Em que peze (sic) os serviços executados e aferidos a mais, conforme apontados na planilha anexa-02, e que elevaram um percentual, superior aos 100% esperados, nesta avaliação, não estamos considerando, tendo em vista que já foi cumprida a meta física pactuada na avaliação da planilha anexa-01 em 100% e atingiu o objetivo proposto.
9. O resultado do nosso periciamento foi feito juntamente com o técnico auxiliar da Funasa, Marcos Aurélio Evelin Rodrigues, que elaborou a planta anexa, que integra este parecer, onde nela consta indicado os trechos iluminados e quantificados dos serviços referente à implantação da rede bem como as fotografias comprobatórios dos demais itens edificados.
Conclusão:
Concluímos manifestar que a meta física equivalente aos recursos aplicados do convênio foi cumprida em 100% como acima já foi mencionado, da forma demonstrada na planilha anexa-01 onde estão indicados os percentuais dos itens de serviços prestados, aceitos e considerados nesta avaliação, e balizados os itens de serviços previstos e executados com base na planilha original. Restou pendente a documentação referente ao poço tubular acima já mencionado, que torna a prestação de contas irregular. A obra atingiu o objetivo social e o sistema está em pleno funcionamento atendendo satisfatoriamente aquela população beneficiada.
Este é nosso parecer técnico, ressalvados os impedimentos de ordem jurídica e administrativa. [destaques acrescidos]
31.	A principal conclusão da Funasa é que a obra foi integralmente executada, beneficiando à população local e atendendo o propósito do convênio, com seu funcionamento.
32.	Em momento anterior, o Relatório 2 - Relatório de avaliação de andamento da Funasa, de 3/11/2011, já informava a execução de 87% do total previsto na obra, bem como a entrega da cópia da planilha de composição de preços, do relatório de medição dos serviços contratados e da anotação de responsabilidade técnica de execução e fiscalização da obra [peça 1, p. 151].
33.	O Relatório Preliminar de Auditoria da Funasa, de 10/12/2012 [peça 1, p. 189/231], concluiu pelo funcionamento do sistema de abastecimento de água da localidade de São José dos Monteiros, enquanto que o Parecer Técnico da Funasa - prestação de contas final - [peça 1, p. 315/319] deixou assente que:
"Aferindo os quantitativos verifica-se que o percentual dos serviços realizados atingiu os 100%, estando a meta física cumprida." (...) "a meta física equivalente aos recursos aplicados do convênio foi cumprida em 100%, como acima já foi mencionado, da forma demonstrada na planilha anexa-01, onde estão indicados os percentuais dos itens de serviços prestados, aceitos e considerados nesta avaliação e balizados os itens de serviços previstos e executados com base na planilha original".
34.	As planilhas anexa-01 e anexa-02 discriminaram a execução dos seguintes serviços: captação: 118,66%; adução: 100%; reserva: 95,74%; rede de distribuição: 147,29%; e ligação domiciliar: 100% [peça 1, p. 323 e 325]. O Relatório 3 - Relatório de Visita Técnica, de 17/2/2014, confirma a execução física de 100% das obras do convênio 0338/2007 [peça 1, p. 327].
35.	As inconsistências identificadas no Relatório Preliminar de Auditoria [peça 1, p. 189/231], de 10/12/2012 [falta da cerca, portão, postes, quadro de comando e de medição de energia elétrica e alteração do projeto hidráulico], com exceção da falta do dosador de cloro [instalado conforme o item 1.4 da planilha anexa-01], não foram relatadas no Parecer Técnico de prestação de contas final, de 4/4/2014 [peça 1, p. 315-319], presumindo-se que foram devidamente sanadas pelo convenente. Rememora-se que o Relatório Preliminar de Auditoria foi elaborado antes do término do prazo para a prestação de contas final do convênio e antes do término do mandato do prefeito responsável, que pode ter regularizado as pendências acima identificadas.
36.	Com base na ficha técnica do poço perfurado pela empresa União Poços Tubulares e Instalações Ltda. e na análise físico-química da água realizada no Instituto de Desenvolvimento do Piauí, o geólogo da Funasa avaliou que a construção e exploração do poço tubular na localidade São José dos Monteiros possuía características técnicas satisfatórias para atender a população local e que o percentual de execução física foi de 138,31% [peça 1, p. 321 e peça 58, p. 47/48]. 
37.	Além de superar a meta prevista para a instalação do poço, o convenente instalou um reservatório de 20.000 litros [ou 20m3] com capacidade superior à prevista, bem como acrescentou 1.357 metros à rede de distribuição planejada [peça 1, p. 317].
38.	Observa-se que restou pendente a apresentação da licença de operação e outorga do uso da água, bem como a ART do engenheiro da obra [peça 1, p. 317].
39.	Quanto à alteração do projeto, que atendeu somente a localidade de São José dos Monteiros, em detrimento da localidade de Milagres, cabe esclarecer que, embora o Parecer Técnico, de 4/4/2014, aponte que houve alteração unilateral do projeto por parte do convenente [peça 1, p. 315/317], consta nos autos a aprovação da modificação proposta pelo convenente para implantação do sistema de abastecimento de água no povoado São José dos Monteiros, conferida pela Coordenação Regional da Funasa no Piauí, em 18/6/2010 [peça 1, p. 125 e 127].
40.	Tal informação pode ser corroborada com o Relatório Preliminar de Auditoria que informou [peça 1, p. 207]: "Em maio de 2010 a prefeitura encaminhou novo Plano de Trabalho, tendo sido o pleito aprovado em 16.10.2010".
41.	Portanto, entende-se que a referida alteração, além de autorizada pela Funasa, manteve a concepção do objeto do convênio, beneficiando a população local e atingindo os fins propostos no ajuste.
42.	Passa-se ao exame da execução financeira.
43.	O Relatório Preliminar de Auditoria, de 10/12/2012, informou que a empresa vencedora do Convite 009/2010, União Poços Tubulares e Instalações Ltda., foi contratada pelo ente municipal para a execução das obras do convênio, por meio do Contrato 009/2012 [peça 1, p. 195/199]. Não há nos autos cópia do referido contrato.
44.	Os documentos fiscais apresentados nos autos são: notas fiscais nº 352 e 387 [peça 58, p. 50 e 52]; extrato bancário da conta específica [peça 58, p. 54/55 e 61/65]; cheque nº 850.0001 [peça 64, p. 4/7]; recibo [peça 58, p.58]; ordem de pagamento e nota de empenho [peça 58, p. 56/57].
45.	Parte dessas informações consta do Relatório Preliminar de Auditoria [peça 1, p. 201]:	
	Nota fiscal
	Extrato bancário
	Pagamento
	Recibo
	Valor (R$) 

	352, de 30/5/2011
	01/06/2011
	Cheque 850.001 
	-
	50.000,00

	387, de 30/11/2011
	30/11/2011
	Transferência bancária
	31/11/2011
	50.000,00

	Total
	-
	-
	-
	100.000,00

46.	A coerência entre os dados da nota fiscal nº 352, do extrato bancário e do cheque 850.001 permite concluir pela regularidade financeira da 1ª parcela liberada no valor de R$ 50.000,00.	
47.	Do mesmo modo, a coerência entre os dados da nota de empenho, da ordem de pagamento, do extrato bancário, da transferência bancária, da nota fiscal nº 387 e do recibo permite concluir pela regularidade financeira da 2ª parcela liberada no valor de R$ 50.000,00.
48.	Assim, entende-se demonstrada a regular execução financeira e o nexo de causalidade entre os recursos repassados pela Funasa e as despesas apresentadas. 
CONCLUSÃO
49.	A omissão no dever de prestar contas significa não somente descumprimento da Constituição e da legislação em vigor, mas também violação da transparência na prática dos atos de gestão, ausência de comprovação da lisura no trato com a coisa pública e presunção de que a totalidade dos recursos públicos federais transferidos ao convenente tenha sido integralmente desviada. Tal irregularidade restou caracterizada nestes autos, porquanto parte dos documentos da prestação de contas [documentos fiscais] foi somente apresentada pelo responsável após a citação feita pelo TCU, nos termos do art. 209, §4º, do RI/TCU. 
50.	Os pareceres técnicos da Funasa presentes nos autos demonstram a execução física integral do objeto do Convênio 0338/2007, Siafi 626146, com destaque para a construção do poço tubular no percentual de 138,31%.
51.	A coerência entre os dados das notas fiscais, do extrato bancário, do cheque 850.001, da transferência bancária, da nota de empenho, da ordem de pagamento e do recibo, permite concluir pela regularidade da execução financeira, bem como demonstra o nexo de causalidade entre os recursos federais e as despesas apresentadas.
52.	Desse modo, propõe-se o conhecimento e o provimento parcial do recurso, para afastar o débito e a multa fundamentada no art. 57, da Lei 8.443/1992, aplicada ao responsável. Diante da gravidade da conduta omissa do gestor, deve-se manter o julgamento pela irregularidade das contas do responsável, ainda que comprovada a regular aplicação dos recursos, com a imputação de multa com fundamento no art. 58, I e II, da Lei 8.443/1992. 
PROPOSTA DE ENCAMINHAMENTO
53.	Ante o exposto, submete-se à consideração superior a análise do recurso de reconsideração apresentado por Miguel Borges de Oliveira Júnior contra o Acórdão 5386/2016-TCU-Segunda Câmara, propondose, com fundamento no artigo 33, da Lei 8.443/1992:
	a) conhecer o recurso de reconsideração e, no mérito, dar-lhe provimento parcial para:
	- afastar o débito descrito no item 9.1 da decisão recorrida; 
	- afastar a multa aplicada no item 9.2 da mesma decisão; 
	- manter o julgamento pela irregularidade das contas, com a imputação de multa, com base no art. 58, incisos I e II, da Lei 8.443/1992;
	b) dar ciência às partes, à Procuradoria da República no Estado do Piauí, aos órgãos/entidades interessados, bem como aos demais cientificados do acórdão recorrido. [...].
3.	O Ministério Público junto a este Tribunal, em parecer à Peça 70, manifesta-se de acordo com a proposta da Unidade Técnica, nos termos da instrução e do parecer às peças 67/69, para que seja dado provimento parcial ao Recurso de Reconsideração interposto pelo Senhor Miguel Borges de Oliveira Júnior aos termos do Acórdão 5.386/2016-TCU-2.ª Câmara (Peça 19) , acrescendo as seguintes considerações e medidas:
"[...] a) fica inalterado o julgamento de irregularidade das contas fundamentado na disposição do art. 16, inciso III, alínea "a", da Lei n.º 8.443/92, haja vista que o recorrente não apresentou justificativa acerca da omissão no dever de prestar contas dos recursos do Convênio n.º 0338/2007, no prazo estabelecido, perante a Fundação Nacional de Saúde (Funasa) , cuja exigência constou do item 3 da citação regularmente realizada nos autos (peça 8) ; e
	b) alterar o fundamento da multa para as disposições dos arts. 19, parágrafo único, e 58, inciso I, da Lei n.º 8.443/92, reduzindo-se o respectivo valor para compatibilizá-lo com a irregularidade subsistente. [..]".
	É o Relatório.

8.1. Uanderson Ferreira da Silva (OAB/PI 5456), Adriano Moura de Carvalho (4.503/OAB-PI) e outros, representando Miguel Borges de Oliveira Júnior.

Procuradora-Geral Cristina Machado da Costa e Silva.

RECURSO DE RECONSIDERAÇÃO EM TOMADA DE CONTAS ESPECIAL. CONVÊNIO. FUNASA. OMISSÃO NO DEVER DE PRESTAR CONTAS. CITAÇÃO. REVELIA. CONTAS IRREGULARES. DÉBITO E MULTA. RECURSO DE RECONSIDERAÇÃO. EXECUÇÃO FÍSICA COMPROVADA EM PARECER TÉCNICO DA FUNASA. REGULARIDADE NA EXECUÇÃO FINANCEIRA. COMPROVAÇÃO DO NEXO DE CAUSALIDADE ENTRE OS RECURSOS FEDERAIS E AS DESPESAS APRESENTADAS. DÉBITO E MULTA AFASTADOS. OMISSÃO NO DEVER DE PRESTAR CONTAS CARACTERIZADA NOS TERMOS DO ART. 209, §4º, DO RI/TCU E NÃO AFASTADA. CONHECIMENTO. PROVIMENTO PARCIAL DO RECURSO. COMUNICAÇÕES.

TOMADA DE CONTAS ESPECIAL (TCE)

Secretaria de Recursos (Serur) e Secretaria de Controle Externo de Tomada de Contas Especial (SecexTCE).

Aprecia-se nesta oportunidade Recurso de Reconsideração interposto pelo Sr. Miguel Borges de Oliveira Júnior, contra o Acórdão 5386/2016-TCU-Segunda Câmara, que julgou irregulares as suas contas, ante a omissão no dever de prestar contas dos recursos repassados à municipalidade por força do Convênio 0338/2007, imputando-lhe o débito apurado nos autos e aplicando-lhe multa no valor de R$ 14.000,00.
2.	Inicialmente, ratificando a manifestação já exarada nestes autos, o Recurso de Reconsideração pode ser conhecido, uma vez que atende os requisitos de admissibilidade previstos para a espécie.
3.	Após o exame da referida peça recursal, a Secretaria de Recurso (Serur) e o Ministério Público junto a este Tribunal (MPTCU) manifestaram-se no sentido de conhecer do presente recurso para, no mérito, dar-lhe provimento parcial, afastar o débito, e, no entanto, manter inalterado o julgamento de irregularidade das contas, haja vista que o recorrente não apresentou justificativa acerca da omissão no dever de prestar contas dos recursos do ajuste, no prazo estabelecido, perante a Fundação Nacional de Saúde (Funasa) , cuja exigência constou do item 3 da citação regularmente realizada nos autos (Peça 8) e alterar o fundamento da multa para as disposições dos arts. 19, parágrafo único, e 58, inciso I, da Lei 8.443/92 e reduzir o seu valor.
4.	Os fundamentos apresentados nas instruções precedentes são em essência os que seguem:
	a) os pareceres técnicos da Funasa presentes nos autos demonstram a execução física integral do objeto do Convênio 0338/2007, com destaque para a construção do poço tubular no percentual de 138,31%;
	b) há comprovação do nexo financeiro entre os recursos e as despesas apresentadas. Observa-se coerência entre os dados das notas fiscais, do extrato bancário, do cheque 850.001, da transferência bancária, da nota de empenho, da ordem de pagamento e do recibo, o que permite concluir pela regularidade da execução financeira, bem como demonstrar o nexo de causalidade entre os recursos federais e as despesas apresentadas; 
	(c) houve a caracterização da conduta omissa do responsável no dever de prestar contas. A conduta do ex-prefeito restou caracterizada nestes autos, tanto no âmbito interno (Peça 1, p. 265/267, 303, 349, 355 e 387/395) quanto no âmbito externo deste processo de contas especial, destacando que o responsável chegou a requerer dilação de prazo para apresentar sua defesa perante o Tribunal, que foi autorizada, mas, em seguida, permaneceu silente, o que caracterizou sua revelia (Peças 8 e 10/14) . Mesmo em sede de recurso, nenhuma justificativa foi apresentada em relação à aludida omissão.
5.	No que tange ao mérito, manifesto-me, desde já, de acordo com os pareceres precedentes, os quais adoto como razão de decidir, eis que cuidaram de abordar, com suficientes profundidade e abrangência, as questões suscitadas pelo Sr. Miguel Borges de Oliveira Júnior em sede de recurso.
6.	Com efeito, na linha do que concluíram a Serur e o Ministério Público de Contas, os elementos constantes dos autos demonstram que houve a execução física integral do objeto do Convênio 0338/2007, com destaque para a construção do poço tubular no percentual de 138,31%, e que, além de superar a meta prevista para a instalação do poço, o convenente ainda instalou um reservatório de 20.000 litros com capacidade superior à prevista, bem como acrescentou 1.357 metros à rede de distribuição planejada (Peça 1, p. 317) .
7.	É de se considerar, ainda, que mesmo a alteração do projeto, que atendeu somente a localidade de São José dos Monteiros, em detrimento da localidade de Milagres, foi aprovada pelo convenente e conferida pela Coordenação Regional da Funasa no Piauí, em 18/6/2010, conforme consta dos autos (Peça 1, p. 125 e 127) . Portanto, entende-se que a referida alteração, além de autorizada pela Funasa, manteve a concepção do objeto do convênio, beneficiando a população local e atingindo os fins propostos no ajuste.
9.	Quanto à execução financeira, os documentos fiscais apresentados nos autos, notas fiscais 352 e 387 (Peça 58, p. 50 e 52) , extrato bancário da conta específica (Peça 58, p. 54/55 e 61/65) , cheque 850.0001 (Peça 64, p. 4 a 7) , recibo (Peça 58, p.58) , ordem de pagamento e nota de empenho (Peça 58, p. 56/57) , demonstram coerência e permitem concluir pela regularidade financeira da 1ª parcela liberada no valor de R$ 50.000,00 e da 2ª parcela liberada no valor também de R$ 50.000,00. Assim, entendo comprovada a regular execução financeira e o nexo de causalidade entre os recursos repassados pela Funasa e as despesas apresentadas.
11.	Por esses fundamentos, entendo que deve ser dado provimento ao recurso, no sentido de afastar o débito imputado ao responsável.
12.	No que se refere à omissão no dever de prestar contas, depreendo que não há reparo a fazer na análise realizada pela unidade técnica, acolhida pelo MPTCU, no sentido de não afastá-la. Tal irregularidade restou caracterizada nestes autos, porquanto parte dos documentos da prestação de contas (documentos fiscais) somente foi apresentada pelo responsável após a citação feita pelo TCU, nos termos do art. 209, § 4º, do RI/TCU. Regularmente citado e provocado a manifestar-se sobre essa irregularidade, o responsável se manteve silente e, agora em sede de recurso, não apresentou qualquer justificativa em relação à omissão no dever de prestar contas.
13.	Assim, mesmo que comprovada a regular aplicação dos recursos, deve ser mantido o julgamento pela irregularidade das contas do responsável, fundamentado na disposição do art. 16, inciso III, alínea a, da Lei 8.443/92, e alterado o fundamento da multa para as disposições dos arts. 19, parágrafo único, e 58, inciso I, da mesma lei, reduzindo-se o valor para R$ 5.000,00 para compatibilizá-la com a irregularidade subsistente.
	Com essas considerações, VOTO por que esta Corte adote o Acórdão que ora submeto à apreciação da Segunda Câmara.
TCU, Sala das Sessões Ministro Luciano Brandão Alves de Souza, em 17 de setembro de 2019.
AROLDO CEDRAZ 
Relator